【裁判字號】    91,訴,555
【裁判日期】    920304
【裁判案由】    偽造文書等
【裁判全文】
臺灣士林地方法院刑事判決                          九十一年度訴字第五五五號
    公  訴  人  臺灣士林地方法院檢察署檢察官
    被      告  乙○○  男  五.
右列被告因偽造文書等案件，經檢察官提起公訴（九十一年度偵字第四八八四號），
本院判決如左：
    主  文
乙○○連續行使偽造私文書，足以生損害於他人，處有期徒刑肆月，如易科罰金，以
參佰元折算壹日。
扣案之「甲○○」中國民國護照壹本，及偽造之中華民國普通護照申請書、非移民簽
證申請表上申請人簽名欄內偽造「甲○○」署押各壹枚，均沒收。
    事  實
一、乙○○於民國（下同）九十年十二月間，在臺北縣金山鄉○○路一二二號甲○○
    住處，受甲○○委託辦理行動電話，並取得甲○○交付之國民身分證一張（八十
    六年十月二十七日換發）後，即於同月六日偕同甲○○前往臺北市○○路附近某
    處申辦Ｚ000000000、Ｚ000000000、Ｚ000000000
    、Ｚ000000000號及Ｚ000000000、Ｚ000000000號
    行動電話門號，詎乙○○於辦妥上開行動電話門號後，竟基於意圖為自己不法所
    有之侵占犯意及偽造文書之概括犯意，對甲○○佯稱未拿甲○○之國民身分證，
    而將其所持有之「甲○○」國民身分證予以侵占入己，再於九十年十二月中旬，
    在台北市北投區○○○路台北銀行前，對「美侖旅行社」職員丙○○○（另經檢
    察官不起訴處分）佯稱甲○○欲申請辦理中華民國護照及赴美簽證，並交付上開
    甲○○國民身分證及另取得之甲○○照片，利用不知情之丙○○○，先於九十一
    年一月七日，持上開「甲○○」之國民身分證及照片，冒用「甲○○」名義，偽
    填中華民國普通護照申請書，並偽簽「甲○○」之署名一枚，用以表示「甲○○
    」向外交部領事事務局申請辦理中華民國護照意思之私文書，再將上開偽造之私
    文書持向外交部領事事務局行使，致使不知情之外交部領事事務局承辦人員為形
    式上審查後，將前開不實之申請事項登載於該公務員職務上掌管之護照管理文書
    ，而於同年月十八日，核發「甲○○」名義之中華民國護照一本，足生損害於甲○○及外交部領事事務局對於護照核發管理之正確性。乙○○復承前偽造文書犯
    意，於同年月十八日，復利用不知情之丙○○○，冒用「甲○○」名義，偽填「
    非移民簽證申請表」，並委託不詳姓名之成年女子在「甲○○」名義之中華民國
    護照及「非移民簽證申請表」上，偽簽「甲○○」之署名各一枚，用以表示「甲○○」向「美國在台協會」申請辦理赴美國簽證意思之私文書，再持以向「美國
    在台協會」行使，足生損害於甲○○及「美國在台協會」對於非移民簽證管理之
    正確性，惟因故未獲准簽證，乙○○即於同月二十二日下午三、四時許，偕同不
    知情之甲○○前往「美侖旅行社」樓下，乙○○單獨至「美侖旅行社」內向丙○○○取回自己及「甲○○」之中華民國護照，惟未將上開「甲○○」名義之中華
    民國護照交付予甲○○，嗣於同月二十三日上午九時十分許，在桃園中正國際機
    場，乙○○將前開「甲○○」名義之中華民國護照藏置於行李箱內，正欲辦理出
    境通關時，為警當場查獲，並扣得「甲○○」名義之護照一本。
二、案經內政部警政署航空警察局報請台灣桃園地方法院檢察署檢察官呈請台灣高等
    法院檢察署檢察長核轉台灣士林地方法院檢察署檢察官偵查起訴。
    理  由
一、訊據被告乙○○對於右揭時、地持交甲○○國民身分證，委由丙○○○代辦甲○○護照、申請赴美國簽證等情，坦白承認，惟矢口否認有何侵占及偽造文書犯行
    ，辯稱：伊住在甲○○家中半年餘，許某邀伊要大陸旅遊，並拿身分證請伊申辦
    護照，伊才代理委由丙○○○申辦護照，並申請美國簽證云云。經查：
  (一)被害人甲○○僅與被告一起去辦理行動電話門號而交付國民身分證予被告，並未
    委託被告代辦護照及赴美簽證，嗣向被告索回國民身分證，被告又說沒有拿該國
    民身分證，始向戶政機關重新請領等事實，業經證人甲○○於本院九十二年一月
    七日調查中具結證述明確，且被告於偵查中亦坦承其與甲○○一起申辦行動電話
    門號而取得甲○○之身分證等語（見台灣士林地方法院檢察署九十一年度偵字第
    四八八四號卷九十一年五月二十二日訊問筆錄），並有遠傳電信股份有限公司行
    動電話服務申請書影本、金山鄉戶政事務所九十一年五月二十九日九十一北縣金
    戶字第０九一００００九六七號函附補發國民身分證申請書影本等件附卷可稽，
    堪信被害人甲○○所述情節實在，被告所辯未侵占被害人國民身分證云云，要係
    事後卸責之詞，要無可採。
  (二)證人丙○○○結證稱：「（檢察官問：九十年十二月間，被告有無委託你們旅行
    社代辦被告及甲○○的護照及赴美的簽證？）答：有，是我辦的。」、「（檢察
    官問：被告委託你時，有無交什麼證件？）答：有交甲○○的身分證及照片五張
    。」、「（檢察官問：當時乙○○有無提出任何甲○○委託的證件？）答：無。
    」、「（檢察官問：甲○○、乙○○的護照申請書、簽證申請表是何人所填？）
    答：護照申請書是我填的，上面甲○○及乙○○的簽名均是乙○○叫我幫他簽的
    。」、「（檢察官問：簽證申請表是何人所填？）答：也是我代填的，乙○○的
    簽名則是乙○○叫我代簽的，證人甲○○的護照及簽證申請書是我在美國在台協
    會外找一個不認識的成年女子幫我代簽，因為我怕與乙○○簽名的筆跡會相同，
    之後甲○○的簽證沒有准，要面談，我打電話通知乙○○，他說不要簽了，叫我
    把護照拿回來。」、「（檢察官問：後來何人將護照及簽證拿回去？）答：乙○○叫我幫他定一月二十一日到福州的機票，他來拿機票時，一起將甲○○的護照
    拿回去，至於甲○○的美國簽證申請書在美國在台協會，沒有拿回來。」、「（
    檢察官問：當初乙○○委託你幫他買機票，是買幾張？）答：一張來回機票。」
    、「（法官問：乙○○何時委託你辦理護照？）答：九十年十二月中旬在北投區
    ○○○路台北銀行門口交給我，我說要先收錢，才能辦理，他於一月初才給我錢
    ，我才幫他辦理。」、「（法官問：幫他買福州的機票是何時的機票？）答：九
    十一年一月二十三日。」、「（法官問：他何時去你旅行社拿回護照？）答：前
    一天（九十一年一月二十二日）下午三、四點。」等語（見本院九十二年一月七
    日訊問筆錄），依其所述，被告委託其代辦甲○○之護照及赴美簽證，並指示其
    代簽甲○○之署押，且代為購買至福州之來回機票一張，顯見被告並無要與甲○○一起去大陸之打算，被告辯謂甲○○邀伊去大陸，才委託伊代辦護照云云，顯
    難採信。再者，苟若甲○○邀被告去大陸旅遊，被告何以又委由丙○○○代辦甲○○赴美簽證？顯與常情有悖，而甲○○赴美簽證之申請經美國在台協會要求面
    談後，被告又放棄辦理，可知係冒名心虛。此外，復有外交部領事事務局九十二
    年一月二十二日領一字第０九二五二０二六四五０號函附甲○○護照申請書影本
    一件、甲○○名義之「非移民簽證申請表」影本一件附卷可徵，並有甲○○名義
    之護照一本扣案可佐，足見被告利用不知情之丙○○○，冒用甲○○名義申辦護
    照及赴美簽證，堪以認定。
  (三)綜上所述，被告上開所辯，均屬卸責之詞，是本件罪證明確，被告犯行洵堪認定
    ，應予依法論科。
二、核被告乙○○所為，係犯刑法第二百十六條之行使同法第二百十條之行使偽造私
    文書罪、第二百十四條使公務員登載不實罪、第三百三十五條第一項之侵占罪。
    其利用不知情之丙○○○為前開行使偽造私文書、使公務員登載不實犯行，及利
    用不知情之丙○○○暨丙○○○再委託之不知情不詳姓名成年女子偽造「甲○○
    」署押等行為，應論以間接正犯。被告偽造署押為偽造私文書之階段行為，不另
    論罪，又其偽造私文書之低度行為，為行使之高度行為所吸收，亦不另論罪。被
    告先後二次行使偽造私文書犯行，時間緊接，所犯係構成要件相同之罪名，顯係
    基於概括犯意而為，為連續犯，依刑法第五十六條規定，以一罪論，並加重其刑
    。又被告連續行使偽造私文書罪、使公務員登載不實罪及侵占罪間，有方法結果
    之牽連關係，應從較重之行使偽造私文書罪處斷。爰審酌被告之生活狀況、智識
    程度、犯罪所生之損害，及其冒名申請護照，有礙我國護照及出入境管理之正確
    性，而影響我國之社會安全，及犯後矯詞飾卸，並無悔過之具體表現等一切情狀
    ，量處如主文所示之刑，並諭知易科罰金之折算標準，以示懲儆。
三、扣案之「甲○○」名義護照一本為被告犯罪所得之物，爰依刑法第三十八條第一
    項第三款規定沒收之；中華民國普通護照申請書、非移民簽證申請表上偽造之「
    甲○○」署押各一枚，不能證明業已滅失，均應依刑法第二百十九條之規定，併
    予宣告沒收。至「甲○○」名義護照上偽造之「甲○○」署押一枚，因該護照業
    經諭知沒收如上述，自無另對護照上之偽造署押重複沒收之必要，附此說明。
據上論斷，應依刑事訴訟法第二百九十九條第一項前段，刑法第五十六條、第二百十
六條、第二百十條、第二百十四條、第三百三十五條第一項、第五十五條、第三十八
條第一項第三款、第二百十九條，罰金罰鍰提高標準條例第一條前段、第二條，判決
如主文。
本案經檢察官江林達到庭執行職務。
中      華      民      國      九十二      年      三      月    四    日
                                      臺灣士林地方法院刑事第三庭
                                          法  官  何  信  慶
右正本證明與原本無異。
如不服本判決，應於判決送達後十日內，向本院提出上訴狀。
                                          書記官  魏  里  安
中      華      民      國      九十二      年      三      月    四    日
附錄本件判決論罪科刑法條全文：
中華民國刑法第二百一十六條：
 (行使偽造變造或登載不實之文書罪)
  行使第二百十條至第二百十五條之文書者，依偽造、變造文書或登載不實事項或使
  登載不實事項之規定處斷。
中華民國刑法第二百一十條：
 (偽造變造私文書罪)
  偽造、變造私文書，足以生損害於公眾或他人者，處五年以下有期徒刑。
中華民國刑法第二百一十四條：
 (使公務員登載不實罪)
  明知為不實之事項，而使公務員登載於職務上所掌之公文書，足以生損害於公眾或
  他人者，處三年以下有期徒刑、拘役或五百元以下罰金。
中華民國刑法第三百三十五條第一項：
 (普通侵占罪)
  意圖為自己或第三人不法之所有，而侵占自己持有他人之物者，處五年以下有期徒
  刑、拘役或科或併科一千元以下罰金。
中華民國刑法第二百一十九條：
 (沒收之特例)
  偽造之印章、印文或署押，不問屬於犯人與否，沒收之。


司法院資訊處製作；財團法人民間司法改革基金會備份。
